【裁判字號】    88,上更(一),689
【裁判日期】    890526
【裁判案由】    偽造文書
【裁判全文】
臺灣高等法院刑事判決                  八十八年度上更(一)字第六八九號
    上訴人  即
    自  訴  人  乙○○
                丙○○
    共      同  甲○○
    自訴代理人  庚○○
    被      告  戊○○
                辛○○
                己○○
右上訴人，因自訴被告偽造文書案件，不服臺灣桃園地方法院八十五年度自字第七十
六號，中華民國八十六年三月六日第一審判決提起上訴，經判決後，由最高法院發回
更審，本院判決如左：
    主      文
原判決關於戊○○部分撤銷。
戊○○行使偽造私文書，足以生損害於他人，處有期徒刑伍月。
其餘上訴駁回。
    事      實
一、緣戊○○與乙○○、丁○○為兄弟，彼三人與丙○○、劉智惠五人，於民國（下
    同）七十六年四月間，集資設立華連機械有限公司（下稱華連公司），並為公司
    之股東，戊○○則為執行業務之董事為公司負責人。詎戊○○為謀奪乙○○、丙○○之同意，亦未依法定程序，即擅自竄改華連公司章程，將公司股東改為戊○○、己○○、辛○○及丁○○、劉智惠，資本額由新台幣（下同）二百萬元竄改
    為五百萬元，而變造華連公司章程。並盜用乙○○、丙○○存放在公司之印章，
    蓋於偽造之股東同意書上，表示乙○○同意將出資五十萬元，由戊○○承受、丙○○出資二十五萬元同意由辛○○承受。嗣戊○○將前開變造之公司章程，偽造
    之股東同意書連同其八十二年七月十日制作之公司變更登記申請書（記載因股東
    出資轉讓及經全體股東同意修改章程等不實之事項）委由不知情之會計師謝醒醉
    持向台灣省政府建設廳申請公司變更登記換發執照，足以生損害於乙○○、丙○○及台灣省政府建設廳對公司管理之正確性。
二、案經乙○○、丙○○向原審法院提起自訴。
    理      由
甲、被告戊○○有罪部分：
一、訊據被告戊○○於原審及本院前審矢口否認有何偽造文書等犯行，辯稱略以：自
    訴人二人均係華連公司之掛名股東，實際上並未出資，當初是為湊足公司法上規
    定之股東人數，所以才由自訴人二人及其弟丁○○及丁○○之妻劉智惠擔任掛名
    之人頭股東，華連公司事實上是其一人所有云云。自訴人乙○○、丙○○否認其
    係掛名股東，乙○○就其如何為幫助被告而籌組華連公司及支撐華連公司渡過經
    營之困難迭於原審指陳甚詳。證人劉智惠於原審證稱公司籌組的事是交由乙○○
    處理；證人丁○○於原審證稱：七十六年間戊○○經商失敗，伊母親會商兄弟欲
    助其東山再起，當時資金籌措事由乙○○想辦法，伊未出資只是出名義擔任股東
    ，至於公司經營籌措資金來源伊不清楚，伊只知道給身分證予乙○○辦理入股用
    等語。綜合乙○○、劉智惠、丁○○之供述，足以證明被告戊○○因經商失敗，
    由乙○○出面籌組華連公司，並籌措資金。被告所辯公司資金全為其個人所有，
    其他股東均為掛名股東，並非全然與事實相符。且八十二年初被告與自訴人乙○○為清算，雙方合意，由自訴人取得房屋兩棟及汽車，此有原審卷附之台北地方
    院檢察署八十四年度偵續字第四０八號不起訴處分書所載可佐。果自訴人僅為掛
    名股東，被告豈可能讓其分配財產？雙方又何須清算分盈餘？凡此均足以證明自
    訴人確為公司之實際出資股東，被告所辯自訴人僅係掛名云云，不足採信。本件
    變更華連公司股東之所有文件上之自訴人之怎章，均係公司設立後即留存於被告
    處所保管，此為自訴人與被告所是認。雖被告與自訴人有前開清算之事實，但自
    訴人與被告並無退股之含意，被告擅自為事實欄所載行為，自為法所不許。被告
    所為並有台北市政府建設局華連公司案卷影本一本在卷可稽，事證極為明確，自
    應依法論科。
二、被告未經股東會同意，擅自變更公司章程之部分內容，自係刑法第二百十條之變
    造私文書罪，其偽造自訴人名義之股東同意書，係犯前開法條規定之偽造私文書
    罪，自均足以生損害於自訴人。又其為公司負責人，其以公司名義作之公司變更
    登記申請書，為其職務上所為，該申請書內容不實，係犯刑法第二百十五條之業
    務上文書登載不實罪，自足以生損害於自訴人。被告將前開偽造、變造之私文書
    及業務上登載不實文書，持向台灣省政府建設廳行使，自足生損害於自訴人及台
    灣省政府建設廳，另犯刑法第二百十四條之使公務員登載不實罪。又其盜用自人
    之印文於股東同意書上，其盜用印文為偽造文書所吸收，不另論罪。其同時變造
    私文書及偽造文書，乃基於單一之決意，為單一罪。被告所犯變造、偽造私文書
    及業務上登載不實文書罪，進而行使，其偽造之低度行為為行使之高度行所吸收
    。其委由不知情之會計師醒醉向台灣省政府建設廳提出申請，係間接正犯。被告
    所犯行使偽造私文書罪與行使業務上登載不實罪，使公務員登載不實罪間有方法
    結果之牽連關係，應從一重之行使偽造私文書罪處斷。自訴意旨雖未論及刑法第
    二百十五條之罪，惟此部分與其他部分有牽連犯裁判上一罪關係，本院自得併予
    審判。又被告僅於股東同意書上盜用自訴人印文，其他變更登記申請書及公司章
    程上並無盜用情事，自訴人誤為盜用印文於其上，尚屬誤會，併此明。
三、原審未能詳查，逕認被告變更股東名義，實際上未違反與自訴人間合意之本意，
    認被告無犯罪之故意，所持見解，自有可議，自訴人上訴，執此指原判決此部分
    不當，核有理由，自應由本院將原判決此部分予以撤銷改判。爰審酌被告犯罪之
    動機、手段、犯罪所生損害及犯後態度等一切情狀，量處有期徒刑伍月。
乙、被告辛○○、己○○無罪部分（即上訴駁回部分）：
一、自訴意旨略以：被告戊○○前開犯行，己○○（戊○○之子）、辛○○（華連公
    司會計）與之有犯意之聯絡，己○○、辛○○取代自訴人為華連公司之股東，亦
    涉有刑法第二百十條、第二百十四條、第二百十七條、第二百十六條之罪等語。
二、被告辛○○、己○○於原審調查堅決否認涉犯前開罪嫌，一致辯稱：伊等二人僅
    為華連公司之掛名股東，因公司作出口業務需要增資，乙○○要退股，所以戊○○要伊等出名，事實上均由戊○○一人在處理等語。
三、查被告戊○○於原審並未否認被告己○○、辛○○係掛名股東，且綜觀全部更股
    東過程，係被告戊○○以公司負責人之名義為之，而此項變更並無須被告己○○
    、辛○○為特別之協助，共須徵得彼二人同意使用其印章即可，依理並無三人同
    為申請之必要。遍查全卷亦無被告己○○、辛○○參與共同謀議之證據，自不得
    以被告己○○、辛○○列名為新股東而推斷其有參與本件犯行也。是被告己○○
    、辛○○辯稱其僅係掛名股東，尚堪採信。
四、本件查無積極證據，足以證明被告己○○、辛○○有自訴人所指犯行，依法自應
    為其人無罪之判決，原審因而為二人無罪之諭知，核無不合。自訴人此部分上訴
    核無理由，應該駁回。
丙、被告戊○○、辛○○、己○○均經合法傳喚，無正當理由不到庭，爰不待其到庭
    陳述，逕行判決。
丁、據上論斷，應依刑事訴訟法第三百六十九條第一項前段、第三百六十四條、第三
    百六十八條、第三百七十一條、第三百四十三條、第二百九十九條第一項前段，
    去第二百十條、第二百十四條、第二百十五條、第二百十六條、第五十五條，罰
    金罰鍰提高標準條例第一條前段，判決如主文。
中     華     民     國    八十九   年       五       月      二十六    日
                             臺灣高等法院刑事第四庭
                                 審判長法  官  蔡  永  昌
                                       法  官  許  宗  和
                     法  官  陳  榮  和
右正本證明與原本無異。
被告戊○○及自訴人如不服本判決應於收受送達後十日內向本院提出上訴書狀，其未
敘述上訴之理由者並得於提起上訴後十日內向本院補提理由書（均須按他造當事人之
人數附繕本）。
                                       書記官  劉  麗  芬
中     華     民     國    八十九   年       五       月      三十      日
附錄：本案論罪科刑法條全文
刑法第二百十條：
偽造、變造私文書，足以生損害於公眾或他人者，處五年以下有期徒刑。
刑法第二百十四條：
明知為不實之事項，而使公務員登載於職務上所掌之公文書，足以生損害於公眾或他
人者，處三年以下有期徒刑、拘役或五百元以下罰金。
刑法第二百十五條：
從事業務之人，明知為不實之事項，而登載於其業務上作成之文書，足以生損害於公
眾或他人者，處三年以下有期徒刑、拘役或五百元以下罰金。
刑法第二百十六條：
行使第二百十條至第二百十五條之文書者，依偽造、變造文書或登載不實事項或使登
載不實事項之規定處斷。


司法院資訊處製作；財團法人民間司法改革基金會備份。
